臺灣屏東地方法院民事判決
111年度訴字第292號
原      告  陳順貴  


被      告  龔麗萍  

訴訟代理人  陳水聰律師
複 代理 人  王舜信律師
上列當事人間請求侵權行為損害賠償事件，原告提起刑事附帶民
事訴訟，經本院刑事庭裁定移送前來（110年度附民字第290號）
，本院於民國111年9月21日言詞辯論終結，判決如下：
    主      文
一、被告應給付原告新臺幣50,000元，及自民國110年10月9日起
    至清償日止，按週年利率百分之5計算之利息。
二、原告其餘之訴駁回。
三、訴訟費用由被告負擔10分之1，餘由原告負擔。
四、本判決原告勝訴部分得假執行。
    事實及理由
一、原告主張：兩造均係屏東縣屏東市民生東路56巷「帝亨名門
    社區」（下稱系爭社區）之住戶，詎被告明知社區管理委員
    會(下稱管委會)同意以社區經費補助頂樓防水工程之費用，
    並非伊私下以社區經費圖利特定住戶，竟於民國109年7月26
    日13時許，在系爭社區1樓中庭所召開之區分所有權人會議
    （下稱系爭會議），公然以「陳先生（指陳順貴）他是歷任
    主委，他是什麼時候下來的（指辭去主任委員），就是人家
    講他做鐵皮屋貪污，他才下來」、「第一任是你當的，你是
    什麼時候下來的，你是做了一半人家說你貪污你才下來的..
    .我想問一下，你當主委的時候，全權處理，所有的廠商都
    是你一個人叫的，我們從來都沒參與，對不對，我們要，你
    們22戶你有沒有給人家特別一戶招待多少錢，那你們說這個
    O不OK，我想問一下，22戶，頂樓，過去的也要講啊，對不
    對，讓大家知道啊，所以你要跟人家解釋一下，好不好」等
    語（下稱系爭言論），指謫伊非法貪污社區經費以圖利特定
    住戶之不實內容，不法侵害伊之名譽權，致伊受有非財產上
    損害。為此，依民法第184條第1項及第195條第1項前段規定
    ，請求被告賠償非財產上之損害（即慰撫金）新臺幣（下同
    ）50萬元，並請求被告刊登如附表所示道歉啟事(下稱系爭
    道歉啟事)於系爭社區正門及電梯2天等語，並聲明：㈠被告
    應給付原告50萬元，及自起訴狀繕本送達之翌日起至清償日
    止，按週年利率百分之5計算之利息。㈡被告應將系爭道歉啟
    事，以21公分乘以29公分、字型16號之A4紙張，刊登於系爭
    社區之正門口及大樓電梯2日。
二、被告則以：伊係想請原告當眾解釋其擔任系爭社區管委會主
    任委員期間，所經手之社區防水工程之，始於系爭會議上以
    疑問句發表系爭言論，且伊於系爭會議之發言，乃民主制度
    下之會議言論，僅憑系爭言論之內容難認有何妨害原告名譽
    之侵權行為。又伊亦係聽其他住戶傳聞原告有貪污之情事，
    雖伊未能舉證證明消息來源之真實性及確信為真實之相當理
    由，但伊並無妨害原告名譽之故意。另原告請求之慰撫金數
    額顯屬過高，應予以酌減等語，資為抗辯，並聲明：原告之
    訴駁回。
三、本院得心證之理由：
(一)查被告於上揭時間在系爭會議中發布系爭言論，且刑事部分
    ，被告業經本院刑事庭以110年度易字第683號刑事判決認定
    「被告犯誹謗罪，處拘役20日，如易科罰金，以1,000元折
    算1日」（下稱系爭刑事案件），被告不服提起上訴，嗣經
    臺灣高等法院高雄分院以111年度上易字第129號刑事判決駁
    回其上訴確定等情，為兩造所不爭執，有上開刑事判決在卷
    可稽（見本院卷第11至20頁、第107至118頁），復經本院職
    權調閱系爭刑事案件卷宗查核無訛，堪信屬實。
(二)按因故意或過失，不法侵害他人之權利者，負損害賠償責任
    。故意以背於善良風俗之方法，加損害於他人者亦同；不法
    侵害他人之身體、健康、名譽、自由、信用、隱私、貞操，
    或不法侵害其他人格法益而情節重大者，被害人雖非財產上
    之損害，亦得請求賠償相當之金額。其名譽被侵害者，並得
    請求回復名譽之適當處分。民法第184條第1項、第195條第1
    項分別定有明文。又民法上名譽權有無受損害，應以社會上
    對個人評價是否貶損作為判斷之依據，苟其行為足以使他人
    在社會上之評價受到貶損，不論其為故意或過失，均可構成
    侵權行為（最高法院90年台上字第646號判例意旨參照）。
    倘行為人意圖散布於眾，故意或過失詆毀他人名譽，自有使
    他人之名譽在社會之評價受到貶損之虞（最高法院99年度台
    上字第1664號判決意旨參照）。而民事侵權行為事件，民法
    雖未設阻卻違法事由，惟基於法秩序之統一性，仍應類推適
    用刑法關於誹謗罪，即該法第310條第3項：「能證明其言論
    為真實，並具公益性者，不罰」之規定，並參照司法院釋字
    第509號解釋意旨，擴大該條之適用範圍，在被害人舉證行
    為人「有侵害名譽之行為」後，即推定該侵害名譽之行為「
    有違法性」，而應由行為人證明「有阻卻違法事由」之存在
    ，即證明「其所言為真實」或「雖非真實但已盡合理查證義
    務」（最高法院102年度台上字第644號判決意旨參照）。經
    查：
  1.觀諸被告所為系爭言論，乃直指原告擔任系爭社區管委會主
    任委員時涉有貪污、圖利某住戶之不法情事，且因該事由而
    卸任主任委員。而兩造均係系爭社區住戶，均曾當任系爭社
    區管委會主任委員，且原告當時係系爭會議之主席，從事社
    區公共服務，則社區住戶及一般民眾對其應遵循法令並妥適
    處理社區事務，自有較高之期待，且為對其信賴程度高低並
    形成社會評價之重要基礎。參以被告為系爭言論時係在系爭
    會議現場之1樓中庭，現場有多數人且為不特定人可自由進
    出之場所，屬不特定人足以共見共聞之狀態，則被告以系爭
    言論指摘傳布原告非法貪污社區經費以圖利特定住戶，其內
    容依一般社會通念已足以使原告於社會上之評價受到貶損，
    原告名譽自因此受損，並受有相當程度之精神上痛苦，則依
    前揭規定及說明，原告請求被告賠償其非財產上之損害，自
    屬有據。
  2.被告固辯稱其發表系爭言論之本意在於給予原告解釋之機會
    ，並無妨害原告名譽之故意云云。惟查，被告雖於系爭會議
    中有表示：「我想問一下，你當主委的時候，全權處理，所
    有的廠商都是你一個人叫的，我們從來都沒參與，對不對，
    我們要，你們22戶你有沒有給人家特別一戶招待多少錢，那
    你們說這個O不OK，我想問一下，22戶，頂樓，過去的也要
    講啊，對不對，讓大家知道啊，所以你要跟人家解釋一下，
    好不好」等語，觀其言論內容似給予原告解釋說明之機會，
    然被告發表「人家講他做鐵皮屋貪污，他才下來」、「第一
    任是你當的，你是什麼時候下來的，你是做了一半人家說你
    貪污你才下來的」等不實言論時，隻字未提及言論之來源或
    建請原告加以澄清之處，且依被告所使用之言語措辭，表面
    上為疑問句，實則已將其所欲傳達之不實資訊表露於外，已
    足使原告之社會上評價受到貶損。況且於公開場合質問原告
    ，要求其解釋是否因貪污而卸任主任委員，自含有指述原告
    操守並非廉潔，涉嫌財產犯罪行為之意思，而社會上一般對
    涉嫌財產犯罪行為，並無良好評價，被告未經查證，而為此
    質問，自足以貶損該被質問者之社會評價，而侵害其名譽權
    ，是被告此部分所辯，並不足取。
　3.被告復辯稱其係聽聞其他住戶傳言原告擔任主任委員時有貪
    污情事，且其於系爭會議中所為之發言，係民主制度下之會
    議言論，應無不法可言云云。惟查，被告於系爭刑事案件偵
    查中陳稱：帝亨社區頂樓的住戶有22戶，但只有1戶的防水
    工程是由社區經費支付一半，我跟我先生都有參與該次管委
    會，但因為防水工程的帳是私底下做的，才有住戶懷疑是不
    是有把防水工程的錢灌到鐵皮屋工程等語（見前案刑事案件
    偵卷第89頁至第90頁）；於系爭刑事案件審理時亦稱：系爭
    言論的根據都是聽其他住戶講的，我當主委的時候就有住戶
    跟我講，至於防水及鐵皮屋工程經費的來源我知道是有經過
    管委會之同意，擔任主委的期間我也有權利及能力可以查帳
    ，但我沒有查帳等語（見前案刑事案件院卷第49頁、第151
    頁），可知原告先前擔任系爭社區管委會主任委員時所參與
    防水、鐵皮屋工程之經費來源，確實係依照管委會之決議為
    之，並無圖利特定住戶或挪用經費之情事，被告亦列席各該
    管委會之會議，足徵被告係明知原告經辦該社區之防水、鐵
    皮屋工程，未有貪污之情事。復觀諸被告自承其係聽聞系爭
    社區住戶之傳言等語，可知被告之消息來源僅為住戶之傳聞
    ，其並未親自見聞，則被告既然曾擔任系爭社區管理委員會
    之主委，自非無查證能力之人，至少就其擔任主委期間，應
    有能力對於系爭社區住戶之疑問進行釐清，卻捨此不為，於
    聽聞未經證實之傳言後逕為轉述，顯見被告未盡其合理之查
    證義務而發表系爭言論。是被告既無法舉證證明「其所言為
    真實」，且依客觀上一般人之經驗判斷，被告主觀上根本無
    法達到有相當理由確信言論內容為真實之程度，而難認已盡
    合理查證義務。被告抗辯此為可受公評之事，其無不法可言
    云云，亦無可採。
(三)次按慰撫金之賠償須以人格權遭遇侵害，使精神上受有痛苦
    為必要，其核給之標準固與財產上損害之計算不同，然非不
    可斟酌雙方身分資力與加害程度，及其他各種情形核定相當
    之數額；以人格權遭遇侵害，受有精神上之痛苦，而請求慰
    撫金之賠償，其核給之標準，須斟酌雙方之身份、資力與加
    害程度及其他各種情形核定相當之數額，且所謂相當，應以
    實際加害情形與其名譽影響是否重大及被害人之身份、地位
    與加害人之經濟情況等關係定之（最高法院51年度台上字第
    223號、86年度台上字第3537號判決意旨參照）。經查，原
    告為高職畢業學歷，每月收入約1萬多元，名下無任何不動
    產；被告為國中畢業學歷，平日為家管，無工作收入，名下
    則有不動產4筆及公司股票，財產總額約200多萬元，經兩造
    陳明在卷(見系爭刑事案件之他字卷第31頁、本院卷第100頁
    )，並有稅務電子閘門財產所得調件明細表在卷可稽。本院
    審酌兩造因系爭社區管理委員會之事務互有爭執，關係不睦
    ，被告未經合理查證遽對原告為系爭不實之言論，已足致系
    爭社區住戶對於原告之品德產生徇私舞弊、不公正之負面印
    象，並考量兩造之身分、地位、經濟能力及本件不法侵害名
    譽權之情節等一切情狀，認原告所得請求賠償之慰撫金，以
    5萬元為相當，超過部分，應予剔除。
(四)末按民法第195條第1項後段規定：「其名譽被侵害者，並得
    請求回復名譽之適當處分」。所稱之「適當處分」，應不包
    括法院以判決命加害人道歉之情形，始符憲法保障人民言論
    自由及思想自由之意旨（見憲法法庭111年憲判字第2號判決
    ）。本件原告請求被告於系爭社區正門及電梯張貼系爭道歉
    啟事2日，已直接干預被告是否及如何表達其意見或價值立
    場之自主決定，與前揭憲法法院之判決意旨相違。故原告此
    部分請求違反憲法保障人民言論自由及思想自由之意旨，尚
    難准許。
四、綜上所述，本件原告依侵權行為法律關係，請求：㈠被告給
    付其50萬元，及自起訴狀繕本送達翌日即110年10月9日(見
    附民卷第15頁所示送達證書）起至清償日止，按週年利率百
    分之5計算之利息，㈡被告於系爭社區正門及電梯張貼系爭道
    歉啟事2日，於如主文第1 項所示範圍內，為有理由，應予
    准許；逾此範圍，非有理由，應予駁回。本件原告勝訴部分
    ，所命被告給付之金額未逾50萬元，應依民事訴訟法第389
    條第1項第5款規定，依職權宣告假執行。
五、本件事證已臻明確，兩造其餘之攻擊或防禦方法及所用之證
    據，經本院斟酌後，均認不足以影響本判決之結果，爰不再
    逐一論列，附此敘明。
六、據上論結，原告之訴為一部有理由，一部無理由，依民事訴
    訟法第79條、第389條第1項第5款，判決如主文。
中　　華　　民　　國　　111 　年　　10　　月　　5 　　日
                        民事第二庭    法　官  俞亦軒
正本係照原本作成。
如對判決上訴，須於判決送達後20日內向本院提出上訴狀，其未
表明上訴理由者，應於提出上訴後20日內向本院補提理由書狀（
均須按他造當事人之人數附繕本）。
如委任律師提起上訴者，應一併繳納上訴審裁判費。　　
中　　華　　民　　國　　111 　年　　10　　月　　5 　　日
                                      書記官　鍾思賢
附表
道歉人龔麗萍於民國109年7月26日13時，在本大樓帝亨名門召開109年度臨時區分所有權人會議時，發表不實之言論，誣指陳順貴先生貪污本大樓公款，顯與事實不符，嚴重損害陳順貴先生之名譽。今向陳順貴先生鄭重道歉，以回復陳順貴先生之名譽。